臺灣高等法院臺中分院刑事判決　　　　99年度上訴字第1820號
上　訴　人　臺灣臺中地方法院檢察署檢察官
上　訴　人
即　被　告　甲○○
選任辯護人　廖志堯律師
上　訴　人
即　被　告　戊○○
選任辯護人　賴鴻鳴律師
　　　　　　黃俊達律師
　　　　　　劉錦勳律師
上列上訴人因被告等殺人未遂等案件，不服臺灣臺中地方法院九
十九年度訴字第三五三號中華民國九十九年七月十五日第一審判
決（起訴案號：臺灣臺中地方法院檢察署九十八年度偵字第二八
八九七號），提起上訴，本院判決如下：
    主  文
原判決撤銷。
甲○○共同殺人，未遂，處有期徒刑捌年。
戊○○共同殺人，未遂，處有期徒刑柒年。
    事  實
一、緣甲○○與戊○○係同事關係，其二人於民國九十八年十二
    月五日晚上與友人共同飲酒後，於當晚約十時五十分許，由
    甲○○駕駛其所有之車牌號碼Ｅ９─７８６９號銀色自小客
    貨車，搭載戊○○返家途中（就甲○○酒後駕車部分，因未
    實施酒測，且乏證據證明有不能安全駕駛之情，就此部分，
    公訴人並未予以起訴），於行經臺中縣潭子鄉○○路段時，
    適有乙○○騎乘其所有之車牌號碼３６５─ＤＴＡ號重型機
    車搭載其胞弟丙○○同向直行在前，疑因該路段道路狹窄而
    擋住甲○○之行車路線，甲○○及戊○○竟因而心生不滿，
    憑藉著幾分酒意，但其二人辨識行為違法之能力均未降低之
    情況下，竟於深夜路旁人車不多之情況下，先共同基於恐嚇
    之犯意聯絡，由甲○○一面狂按喇叭，並對乙○○及丙○○
    嗆聲辱罵「騎三小車」、「幹你娘」、「幹、好膽別走」（
    臺語）等語，一面駕駛上開自小客貨車，沿途飛車追逐乙○○騎乘之上開重型機車，而戊○○亦搖下副駕駛座之車窗，
    沿路對乙○○及丙○○大聲怒斥「幹你娘」、「騎三小車，
    給我下來」（台語）等加害自由之話語（因夜間無其他多數
    行人，故公訴人認尚不構成公然侮辱罪嫌，亦未起訴），致
    乙○○及丙○○因而心生畏懼，致生危害於安全；乙○○見
    狀只得加速前行，希冀擺脫甲○○及戊○○之追躡；詎甲○○及戊○○見乙○○及丙○○未加理會，益加憤怒，遂於同
    日晚上十一時許，於行經臺中市○○區○○路二段一七六號
    附近時，駕駛上開自小客貨車高速逼近乙○○之前開重機車
    左後方（相距不到三十公分），乙○○發現甲○○駕駛之自
    小客貨車以六、七十公里之時速進逼後，亦加足馬力逃離。
    惟甲○○及戊○○並未因此罷手，復承上開恐嚇之犯意聯絡
    ，繼續飛車追逐乙○○兄弟，嗣追逐約八百公尺後，戊○○
    再向乙○○及丙○○恫嚇稱「騎三小車，給我下來」（台語
    ）等語，甲○○再追上乙○○之重機車，並在臺中市○○區
    ○○路二段一六一之二號前加速超越後，隨即將車輛向右打
    橫切入乙○○之重型機車前方後緊急煞車，試圖攔下乙○○
    兄弟，以此加害生命、身體、自由之情事，致乙○○及丙○○心生畏懼，致生危害於安全；幸經乙○○及時緊急煞車，
    始得以避免追撞，旋自甲○○駕駛之前開自小客貨車左側閃
    避後加速逃離。詎料此舉更加惹惱甲○○及戊○○，而依當
    時客觀情狀，甲○○及戊○○均可預見駕駛該自小客貨車以
    高速且未煞車之行進狀態下，猛力拉扯乙○○及丙○○下車
    ，或撞擊乙○○所騎乘亦同樣疾速行駛之重機車，將可能導
    致乙○○及丙○○被拖拉倒地或跌撞倒地後，有生命危險之
    死亡結果，仍無視此危險之存在，縱令乙○○及丙○○發生
    死亡之結果亦不違背其本意，竟將原先恐嚇之犯意提昇為殺
    人之不確定故意，並基於殺人之不確定故意及毀損直接故意
    之犯意聯絡，於同日晚上十一時十二分許，駛至臺中市○○
    區○○路二段時，先由戊○○喝叱「把他抓下來」（台語）
    等語後，甲○○即駕車配合逼近乙○○騎乘之前開重機車左
    側車身，接著便由戊○○將頭、手伸出車外，欲將坐在機車
    後座之丙○○強行拉下未果後，戊○○復大聲要求甲○○「
    撞下去、撞下去」、「撞乎死、撞乎死」（台語）等語後，
    甲○○隨即加足油門，以約七十一公里之高速蓄意大角度向
    右切甩，並以其自小客貨車右前方之保險桿及葉子板處，猛
    力衝撞乙○○騎乘之前開重機車左後方扶手處，而將前開恐
    嚇之危險行為具體實現，致乙○○及丙○○均當場被撞飛，
    乙○○因而直接撞擊停放在臺中市○○區○○路二段七十三
    號前屬黃昭慈所有之車牌號碼６Ｂ─８７４０號自小客車後
    落地，丙○○則因而彈落至路旁之民宅騎樓內，而乙○○所
    有之前開重機車，則因前開劇烈撞擊而毀損（計左後方扶手
    斷裂、龍頭全毀及椅墊破裂等），足以生損害於乙○○【毀
    損部分未據告訴，詳後述】。而在乙○○及丙○○遭撞倒地
    後，甲○○隨即與所搭載之戊○○駕車揚長而去（此部分因
    甲○○及戊○○原即具殺人之不確定故意，故公訴人認無另
    論肇事逃逸罪之餘地，已另為不起訴處分）。幸經案發地點
    前方十公尺處之臺中市警察局第五分局四平派出所內員警聽
    聞劇烈撞擊聲響，及時到場處理並將傷者送醫急救後，乙○○始倖免於死，惟乙○○於送醫後，仍因此受有腹部鈍挫傷
    併脾臟撕裂傷（脾臟業已切除）之重傷害，及胸腔鈍挫傷併
    雙側肺挫傷、雙側血胸、骨盆骨折、第１２胸椎及第１腰椎
    椎體骨折、第２及第３腰椎橫突骨折、急性呼吸衰竭、低血
    容積休克等傷害，丙○○則因而受有雙足擦傷、右膝擦傷、
    右肘擦傷及左掌擦傷等傷害。嗣經警方調閱監視器錄影畫面
    過濾車號後，始循線鎖定車主甲○○追查，而戊○○眼見報
    章媒體披露，覺事態嚴重，戊○○乃於其前開殺人未遂犯行
    尚未經有偵查權限之機關或人員發覺前，於九十八年十二月
    七日，前往前開四平派出所自首犯行，並自願接受裁判。嗣
    並經警查扣甲○○前揭時、地所駕之車號Ｅ９─７８６９號
    銀色自小客貨車一部。
二、案經乙○○、丙○○訴由臺中市警察局第五分局報請臺灣臺
    中地方法院檢察署檢察官偵查起訴。
    理  由
壹、證據能力部分：
一、按刑事訴訟法第一百五十九條第一項規定：被告以外之人於
    審判外之言詞或書面陳述，除法律有規定者外，不得作為證
    據。其立法本旨係以被告以外之人於審判外之言詞或書面陳
    述，因當事人無從直接對於原供述者為反對之詰問，以擔保
    其真實性，法院亦無從直接接觸證人之人格，尋求證言之憑
    信性，違背直接審理之原則，故為求實體真實之發現並保障
    人權，除具有信用性之情況保障及必要性，仍許為證據，法
    律予以特別規定，例如同法第一百五十九條之一至第一百五
    十九條之五、第二百零六條、性侵害犯罪防治法第十七條等
    規定者外，原則上不認其具有證據能力。經查，本件證人即
    被害人（下均稱證人）乙○○、丙○○、證人丁○○於警詢
    之陳述為審判外之陳述，復查無前揭例外可為證據之情形，
    本案上訴人即被告戊○○之選任辯護人於本院準備程序及審
    理時均否認其證據能力【參見本院卷第七十五頁反面、七十
    六頁、一四一頁反面】，是證人乙○○、丙○○、丁○○於
    警詢之陳述，不具有證據能力。
二、次按，被告以外之人於偵查中向檢察官所為之陳述，除顯有
    不可信之情況者外，得為證據，刑事訴訟法第一百五十九條
    之一第二項定有明文。偵查中對被告以外之人所為之偵查筆
    錄，或被告以外之人向檢察官所提之書面陳述，性質上均屬
    傳聞證據，惟現階段刑事訴訟法規定檢察官代表國家偵查犯
    罪、實施公訴，依法其有訊問被告、證人及鑑定人之權，證
    人、鑑定人且須具結，而實務運作時，檢察官偵查中向被告
    以外之人所取得之陳述，原則上均能遵守法律規定，不致違
    法取供，其可信度極高，是以被告以外之人前於偵查中所為
    之證述，除反對該項供述得具有證據能力之一方，已釋明「
    顯有不可信之情況」之理由外，不宜遽指該證人於偵查中之
    陳述不具證據能力。又刑事訴訟法第一百五十九條之一第二
    項所指得為證據之被告以外之人於偵查中向檢察官所為之陳
    述，其證據能力不因偵訊證人當時被告不在場，未親自詰問
    證人而受影響（最高法院九十七年台上字第六０三號判決可
    資參照）。查本件證人乙○○、丙○○、黃昭慈、丁○○、
    藍霈瑄於偵查中之證述，係就自己親身經歷為陳述，且業經
    告以具結證言，須據實陳述，且查無違法取證之情形，認應
    係出於其自由意志，業經合法具結擔保其陳述之真實性，有
    證人結文在卷可稽，被告及其選任辯護人均未曾提及檢察官
    在偵查時有不法取供之情形，且未釋明上開供述有何「顯有
    不可信之情況」之情形，依本案卷證，綜合訊問時之外部情
    況，為形式上之觀察或調查，並未見有何非出於其真意而為
    供述、或違法取供之情事，並無顯有不可信之情況，自均有
    證據能力。
三、又按，附卷之路口監視側錄照片、監視器翻拍照片【參見臺
    灣臺中地方法院檢察署九十八年度偵字第二八八九七號偵查
    卷（下稱二八八九七號偵查卷）第六十五頁至一００頁、第
    一五九至一六六頁】，係屬機械性紀錄特徵，亦即認識對象
    係照相機及攝影機鏡頭，透過機械鏡頭形成的畫面映寫入膠
    卷、光碟片或以數位方式存入特定設備內（如記憶卡），然
    後還原於照相紙及播放設備上，故不含有人的供述要素，在
    現實情形與作為傳達結果的攝影、照相，在內容上的一致性
    是透過機械的正確性來加以保障的，在攝影中，並不存在人
    對現實情形的知覺、記憶，在表現時經常可能發生的錯誤（
    如知覺的不準確、誤差及記憶隨時間推移而發生的變化），
    光碟畫面當然是非供述證據，並無傳聞法則之適用，惟監視
    器既係透過攝影機拍攝後經播放、洗印所得，且與本案犯罪
    事實均具有關聯性，而被告及辯護人對於卷內所附之上揭翻
    拍照片亦均未表示異議主張係執法人員違法取得，經查又無
    不得作為證據之事由，依法自得作為證據，而有證據能力（
    最高法院九十七年度臺上字第三八五四號判決意旨參見）。
四、按現行刑事訴訟法關於「鑑定」之規定，除選任自然人充當
    鑑定人外，另設有囑託機關鑑定制度。依同法第一百九十八
    條、第二百零八條之規定，不論鑑定人或鑑定機關、團體，
    固均應由法院、審判長、受命法官或檢察官視具體個案之需
    要而為選任、囑託，並依第二百零六條之規定，提出言詞或
    書面報告，始符合同法第一百五十九條第一項所定得作為證
    據之「法律有規定」之情形，否則所為之鑑定，仍屬傳聞證
    據（此經最高法院著有九十六年度臺上字第二八六０、六八
    四二號判決要旨可參）。本案下述所使用之行政院衛生署草
    屯療養院九十九年年五月二十八日函送之被告甲○○精神鑑
    定報告書【見原審卷第一四三頁至一四八頁】，為法院視具
    體個案之需要而囑託機關鑑定，鑑定機關並提出書面報告，
    符合刑事訴訟法第一百九十八條、第二百零六條、第二百零
    八條之規定，依上開法條及最高法院判決意旨，亦有證據能
    力。
五、再按，從事業務之人於業務上或通常業務過程所須製作之紀
    錄文書、證明文書，除顯有不可信之情況外，得為證據，刑
    事訴訟法第一百五十九條之四第二款定有明文。查，卷附之
    中國醫藥大學附設醫院出具告訴人乙○○、丙○○受傷之診
    斷證明書【見警卷第二十一頁、二十二頁；二八八九七號偵
    查卷第一六七頁】，均係醫師執行醫療業務時，於診療過程
    中，依據醫師法之規定，製作病歷，該病歷即屬醫師執行業
    務時，業務上所製作之紀錄文書，而診斷證明書係依病歷所
    轉錄之證明文書，自仍屬本條項之證明文書，復無具體事證
    顯示該診斷證明書存有詐偽或虛飾之情事，核無該法條所定
    顯有不可信之特別情況，自得為證據。
六、復按，被告以外之人（包括證人、鑑定人、告訴人、被害人
    及共同被告等）於審判外之陳述雖不符刑事訴訟法第一百五
    十九條之一至之四等四條之規定，而經當事人於審判程序同
    意作為證據，法院審酌該言詞陳述或書面陳述作成時之情況
    ，認為適當者，亦得為證據；當事人、代理人或辯護人於法
    院調查證據時，知有刑事訴訟法第一百五十九條第一項不得
    為證據之情形，而未於言詞辯論終結前聲明異議者，視為有
    前項之同意，同法第一百五十九條之五定有明文。立法意旨
    在於傳聞證據未經當事人之反對詰問予以核實，原則上先予
    排除。惟若當事人已放棄反對詰問權，於審判程序中表明同
    意該等傳聞證據可作為證據；或於言詞辯論終結前未聲明異
    議，基於尊重當事人對傳聞證據之處分權，及證據資料愈豐
    富，愈有助於真實發見之理念，且強化言詞辯論主義，使訴
    訟程序得以順暢進行，上開傳聞證據亦均具有證據能力。經
    查，本件檢察官、被告、選任辯護人對於本案以下所引用卷
    內相關證人證述之證據能力，檢察官、被告及其選任辯護人
    於本院準備程序及審判期日中均未就證據能力有所爭執，且
    迄至言詞辯論終結前亦未聲明異議，且上述證人之證述亦經
    本院審理期日中逐一提示、朗讀，並告以要旨，本院復審酌
    相關證人證述筆錄製成，並無證據顯示有何違背程序規定情
    事，依據上述之說明，均應具有證據能力。
七、末按，供述證據係以人之陳述，供為證明其陳述內容之事實
    之用；證人之陳述，往往因受其觀察力之正確與否，記憶力
    之有無健全，陳述能力是否良好，以及證人之性格如何等因
    素之影響，而具有游移性；或言不盡情，或故事偏袒，致所
    認識之事實未必與真實事實相符。至於非供述證據，則以物
    （包括一般之物及文書）之存在或狀態為其證據，客觀上已
    具備一定程度之不可代替性，且或係於不間斷、有規律之過
    程中所取得，並無預見日後可能會被提供作為證據之偽造動
    機。故比較言之，非供述證據應屬優勢證據，其評價上之裁
    量自較之於供述證據為強；傳聞法則主要之作用在確保當事
    人之反對詰問權。由於傳聞證據有悖直接審理主義及言詞審
    理主義諸原則，影響程序正義之實現，應予排斥以保障被告
    之反對詰問權。刑事訴訟法第一百五十九條第一項規定，被
    告以外之人於審判外之言詞或書面陳述，除法律另有規定外
    ，不得作為證據。係屬傳聞法則之規定。同法第一百五十九
    條之一至第一百五十九條之五則屬傳聞法則之例外規定。上
    開傳聞法則及其例外之規定係規範供述證據之證據能力。至
    於以文書之物理外觀作為證據，則屬物證之範圍，並無上開
    傳聞法則規定之適用問題，如該文件非出於違法取得，並已
    經依法踐行調查程序，即不能謂其無證據能力。至其證明力
    如何，則由法院於不違背經驗法則及論理法則之前提下，本
    於確信自由判斷（最高法院九十八年台上字第五五００號、
    九十七年台上字第六一五三號判決意旨參照）。是以，本案
    下列引用之相關非供述證據，並無傳聞法則之適用，其均非
    屬違背法定程序所取得之證據，且與本件案情具有關聯性，
    均亦具有證據能力。
貳、實體方面：
一、訊據被告甲○○於原審時固坦承：伊確曾於前揭時、地駕車
    追逐證人乙○○、丙○○所騎乘之機車，並曾沿路罵「騎三
    小車」、「幹，好膽別走」（臺語），且於追撞證人乙○○
    、丙○○所騎乘機車前，曾一次靠近證人乙○○及丙○○，
    一次橫車欲攔停證人乙○○及丙○○，最後係撞倒證人乙○○及丙○○；伊亦曾聽到被告戊○○說「撞乎死」，並因該
    撞車致證人乙○○及丙○○受有前揭傷害，且致證人乙○○
    之重機車受損等語。另被告戊○○雖坦稱：伊確實有在前開
    時間兩車追逐時，因情緒很不爽，所以與被告甲○○決定要
    去超證人乙○○及丙○○（的機車），過程中並沿路辱罵「
    媽的」、「幹你娘」等語，伊於被告甲○○駕車撞倒證人乙○○所騎乘機車前，曾經伸手要拉證人丙○○，想要把證人
    丙○○抓下來理論，後來撞車後，證人乙○○、丙○○之受
    傷情形及證人乙○○所騎乘機車之受損情形並不爭執等語。
    惟被告甲○○、戊○○均矢口否認涉有前開殺人未遂犯行，
    被告甲○○辯稱：伊係要去攔證人乙○○及丙○○所騎乘之
    機車，才會將車子往右切，伊並非要配合被告戊○○去抓下
    證人丙○○，而因伊當時想說車頭已經到機車車尾位置，想
    說直接往右把機車逼過去攔下來，而因當天飲酒反應能力不
    佳，結果就撞倒機車了，伊未曾說「把他抓下來」，也沒有
    想過在當時高速行駛情況下，可能會造成證人乙○○及丙○○重大死傷云云；選任辯護人則為被告甲○○辯稱：被告甲○○與證人乙○○、丙○○僅係超車等細故，而有尾隨、干
    擾及按喇叭，雙方既不認識，亦無何深仇大恨，而被告甲○○係因同案被告戊○○欲從車窗伸手抓證人丙○○，才會驅
    車逼近證人乙○○及丙○○之機車，因太靠近證人才會撞到
    機車；且依照九十八年十二月九日所製作之偵查報告所載之
    路程及時間推算，兩車當時車速均不過約時速六十一公里，
    核與被告事後回憶車速高達八十至九十公里有重大出入，故
    被告甲○○應無殺人犯意，充其量僅係重傷害之故意；且被
    告甲○○於八十七、八十八、八十九年間，曾因頭部外傷住
    院，故偶有情緒不穩、自殺意念、專注力減弱、死亡意念，
    被告甲○○於本案案發時，是否有因精神障礙，致辨識行為
    違法，或依其辨識而行為之能力顯著減低之情形，亦值得審
    酌等語。另被告戊○○則辯稱：伊沒說「把他抓下來」、「
    撞下去」、「撞乎死」等語，那些話都是同案被告甲○○說
    的，伊當時雖然有伸手出車外要抓證人丙○○，但沒想過可
    能會因此造成證人丙○○之生命、身體重大損傷云云，選任
    辯護人則為被告戊○○辯稱：被告甲○○駕車衝撞證人丙○○及乙○○之行為，與被告戊○○無關，且倘被告甲○○及
    戊○○真有殺人之犯意，於第一次及第二次追逐攔阻時即會
    著手，根本不會有之後的追逐，被告戊○○充其量僅係傷害
    致重傷之犯意等語。
二、經查：
（一）被告甲○○及戊○○曾於前揭時、地駕車，因不滿證人乙○○及丙○○所騎乘之機車阻擋在前，被告甲○○即沿路
      以「騎三小車」、「幹你娘」、「幹、好膽別走」（臺語
      ）等語恐嚇謾罵，而被告戊○○則以「騎三小車，給我下
      來」（臺語）等語恐嚇謾罵，被告甲○○並高速駕車追逐
      證人乙○○及丙○○所騎乘之機車，且於追逐過程中，被
      告甲○○曾一次駕車逼近證人乙○○所騎乘機車，一次駕
      車斜插在證人乙○○機車前方，最後於被告戊○○將頭手
      伸出車外，欲拉下證人丙○○未果後，被告甲○○則駕車
      撞倒證人乙○○所騎乘之機車，並致證人乙○○所騎乘之
      機車受有左後方扶手斷裂、龍頭全毀及椅墊破裂等損壞，
      證人丙○○受有雙足擦傷、右膝擦傷、右肘擦傷及左掌擦
      傷等傷害，證人乙○○受有腹部鈍挫傷併脾臟撕裂傷，及
      胸腔鈍挫傷併雙側肺挫傷、雙側血胸、骨盆骨折、第１２
      胸椎及第１腰椎椎體骨折、第２及第３腰椎橫突骨折、急
      性呼吸衰竭、低血容積休克等傷害，且自九十八年十二月
      六日急診入後接受血管栓塞術後，即轉入加護病房，於九
      十八年十二月六日接受剖腹暨脾藏切除手術，手術後轉入
      加護病房，因呼吸衰竭使用呼吸器治療，於九十八年十二
      月九日因雙側血胸接受雙側胸腔引流管置放暨引流術，即
      九十八年十二月六日至九十八年十二月十二日於加護病房
      治療，於九十八年十二月十二日至九十八年十二月二十一
      日於普通病房治療，於住院過程中，醫生並曾發出二次病
      危通知等事實，業據被告甲○○及戊○○自承在卷。
（二）且前揭事實，經核與證人乙○○、丙○○於檢察官偵查及
      原審審理時證述之事發經過及受傷情況等情相符，茲詳述
      如下：
  １、證人乙○○於九十九年一月七日檢察官偵查時證稱：「（
      當初為何會發生此行車糾紛？）那條路非常窄，我印象中
      沒有擋到他們（指被告二人，以下均同），但我有聽到喇
      叭聲，因為我前面還有一台車，就算我讓他們，他們也過
      不去，我就沒理他；等到路比較寬時（離按喇叭處約一百
      公尺），他們的車子開到我旁邊，我發現他們二人臉都很
      紅，且坐在副駕駛座的人（指被告戊○○，下同）眼睛瞪
      的很大，並開始罵我們（指乙○○及丙○○），我想不要
      理他，就騎走了；被告一面辱罵一面追逐我跟我弟弟，我
      們都沒有回嘴，我只有在一開始的地方看了他們一眼，我
      弟弟也只跟我講不要理他們趕快走；被告他們的車子有二
      次企圖把我們攔下來，但未成功，他們才開始挑釁，我們
      都沒有理他們，他們才真的撞上來；被告第一次逼車時，
      我機車時速約六、七十公里，這一次被告他們的車只是靠
      得很近，還沒有作勢要衝撞我們，但我有聽到有人說「去
      撞」（台語），有聽到二、三次，應該是副駕駛座的聲音
      ，因為「去撞」的意思，應該是叫別人去撞的意思；第二
      次攔截是從我左邊往右切，整個擋在我們前面，我還來得
      及煞車，我停下來處距離他們車子約一、二公；第二次被
      攔截後我覺得不對勁，就想趕快騎走，第三次被衝撞前，
      我隱約有聽到「撞下去，撞下去」、「撞乎死、撞乎死」
      （台語）等語，聽到之後馬上就被撞了，不確定他們怎麼
      講的，但我從機車後照鏡有看到副駕駛座男子（被告戊○○）的頭、手傾斜出車窗外，作勢要抓我弟弟，我就猛踩
      油門趕快跑，他們第三次衝撞是用車子的右前方大燈附近
      撞我機車左後方的把手，我是先撞到前方那部自小客車才
      落地（即黃昭慈之車號６Ｂ─８７４０號自小客車），照
      片中躺在自小客車旁邊的是我，我弟弟在騎樓下，被告二
      人第三次衝撞是故意撞我們的等語【見二八八九七號偵查
      卷第一八九頁至一九一頁】；其於九十九年六月十七日原
      審審理時證稱：「（請詳細說明這個案件發生經過）我從
      奶奶家騎機車載我弟弟，由大雅鄉○○路往環中路方向騎
      ，因為民族路是雙實線，旁邊又有圍牆，所以我騎在車道
      正中間，因為我前方已有一台車，所以被告的車在後面叭
      我，我就沒理他們（因這個線道不能超車，也超不過去）
      ，他們一直叭我，等到接近路口時，我有把路讓出來給他
      們過，當時正在等紅燈，等綠燈後，我就繼續騎我的車走
      了，但他們好像就開始逐漸開到我旁邊，我不理會他們就
      繼續往前騎，到一家檳榔攤時，他們第一次（要）攔我下
      來，我不理他們繼續騎，到一個公園時，他們又第一次（
      要）攔住我，我的機車是直行，他們要攔我時車子已有一
      點偏斜了，當下我覺得不對勁，就要逃跑，往四平派出所
      方向去求救，我沒有意識（想）到他們會往我摩托車撞過
      來；我有聽到他們在罵三字經，也聽到「撞乎死」（台語
      ），在第二次被攔下來時略有聽到「去撞」；在我第二次
      被攔下來之後，（第三次）被撞擊之前，我有聽到「撞下
      去、撞乎死」（台語），我依當理判斷，因為當時車速很
      快，我又能聽到聲音的話，這些話是戊○○罵的等語明確
      【參見原審卷第一五七頁反面至一五八頁反面】。
  ２、證人丙○○於九十八年十二月十四日檢察官偵查時證稱：
      「（九十八年十二月五日）當天晚上十點多我們從大雅（
      鄉）要回北屯住處，在行經潭子鄉○○路土地公廟前與甲○○他們發生糾紛，被甲○○等二人追逐三公里，一開始
      因為甲○○他們在我們後面按喇叭，我們以為擋到他們的
      路，但他們把車開到我們左邊，戊○○一直用三字經罵我
      們，用台語說「幹你娘」、「騎三小車，給我下來」，都
      是戊○○說的，那時甲○○有無說話我不清楚，我們沒有
      回罵；後來他們沿路追遂，有三次追撞我們，第一次在環
      中路、昌平路口附近，當時他們用車頭靠近我們機車左後
      方，距離我們機車在三十公分以內，因為我有聽到他們踩
      油門加速聲，所以才說被告車子想追撞我們；第二次被告
      等想追撞我們是在昌平路上的四張犁公園附近，他們有加
      速衝到我們機車前面並緊急剎車，想要欄停我們，被告的
      車子已停止，乙○○趕快從他們左後方閃躲加速逃離，第
      二次他們是直接把車子切到我們前面，把我們攔下來；因
      為戊○○靠我們比較近，所以我在第二次繞過去沒久聽見
      的「撞下去、撞下去、撞給他死」（台語），應該是戊○○說的；後來第三次被撞到前，我有看見戊○○把頭、手
      伸出車外，把手伸直，想要捉我肩膀部位，想把我拖下車
      ，他想伸手捉我的地點離我們被撞到的地點相隔不到幾秒
      鐘；我們機車左後方的把手是這次被撞斷裂、機車座墊也
      是左後方被撞擊處破損，另機車龍頭因撞擊到前方轎車後
      車箱附近，所以嚴重毀損；如果被告甲○○他們不是故意
      要追撞我們，是酒後不小心才撞到，他們應該在肇事後會
      停下來，而不是加速逃離，又戊○○當時應未喪失判斷能
      力，否則不會有力氣想那麼多，還伸手捉我；從監視錄影
      畫面看來，被告他們撞他們機車後沒有煞車的意思，因為
      撞到後他們就加速逃逸等語【見二八八九七號偵查卷第一
      ０三頁至一０七頁】；其於九十九年一月七日檢察官偵查
      時證稱：「我們在潭子鄉○○路時應該是晚上十點五十幾
      分，被告等第一次、第二次逼車應都是十一點左右，離民
      族路約一百公尺處（已轉到昌平路上），有聽到戊○○在
      罵三字經「幹你娘」（台語），第二次被攔停處距離第三
      次被衝撞處約五百公尺，第三次被衝撞前有聽到對方說「
      撞下去、撞下去、撞乎死」（台語），由這句話的語意來
      看，應該是戊○○說的，因為若是駕駛要撞，就直接撞過
      來就好，何必說上開話語，我被撞飛後，摔到騎樓下等語
      【見二八八九七號偵查卷第一九二頁至一九三頁】；其於
      九十九年六月十七日原審審理時復證稱：「（請詳細說明
      這個案件發生經過）是甲○○開車，戊○○在副駕駛座，
      從遇到他們開始，戊○○一直開罵，總共有三次追撞地點
      ，後來有證人看到戊○○要拉我，然後就直接把我們撞倒
      ；在追逐過程中，因為他們車子就在我們旁邊，我轉頭就
      可以看到他們，我有看到戊○○在罵我們，他罵「幹你娘
      、給我下來」、「麥走」（台語），後來是有聽到有人罵
      「去撞」，因戊○○離我最近，應該是他罵的，在被他們
      撞倒之前，我確實聽到有人罵「撞下去、撞下去、撞乎死
      」（台語），而講這句話的人，與罵三字經者是同一人，
      因為腔調一樣；最後他們要撞倒我們之前，我回頭看見戊○○的半臉及手，也就是他身體上半身伸出（車窗）要抓
      我，然後沒過幾秒就撞上我們等語明確【參見原審卷第一
      六０頁至一六四頁】。
（三）上開事實，並有證人即目擊證人藍霈瑄、證人黃昭慈、證
      人丁○○等人之證詞可資佐證：
　１、證人即目擊事發經過之藍霈瑄於九十八年十二月五日十一
　　　時三十分許（事發未久）接受警員訊問時證稱：我當時站
　　　在昌平路二段八十七號前，有一輛機車及自小貨車，由豐
  　　樂路沿昌平路方向行駛，雙方車速都很快，我看到自小貨
    　車的副駕駛座上有人伸手要拉機車上的人，但沒有拉到，
　　　隨後自小貨車便撞向機車，再撞到一部路邊停車，自小貨
  　　車未停車處理，沿昌平路轉往崇德路方向駛離等語，並有
　　　台中市○○○道路交通事故談話紀錄表一份可稽【見警卷
　　　第三十六頁】；其於九十八年十二月六日警詢時證稱：「
　　　我於九十八年十二月五日二十三時十二分在住家門前（台
  　　中市○○區○○路八十七號）發現一輛銀色箱型車由豐樂
　　　路沿昌平路口，由昌平路往后庄路急駛，該車前方有一輛
  　　機車，銀色車子右前窗有人伸手，狀像要抓機車騎士，之
　　　後就聽到車輛撞擊聲，機車騎士倒地受傷，經路人報警及
　　　請求救護，肇事車輛共乘坐二人，坐在車子前方左右（兩
  　　邊）等語【見警卷第十九、二十頁】；其於九十八年十二
　　　月十四日檢察官偵查時復證稱：九十八年十二月五日晚上
　　　十一點多，我人在昌平路八十七號，有看見一台機車及一
　　　部廂型車從昌平路、豐樂路方向高速行駛過來，他們靠近
　　　我這邊時，我看見廂型車上的人伸手出來距離機車上的人
  　　約幾十公分，但廂型車上的人沒有拉到機車上的，就把手
　　　伸回去，接著馬上就聽到車子撞到的聲音，到廂型車右前
　　　方撞到機車，機車被撞到後，一個人躺在路邊自小客車右
　　　後輪內側，另一個人我沒注意，應是被彈到騎樓，當時廂
  　　型車往右偏離的角度算大，車速應有七、八十公里以上，
　　　我只聽見撞擊聲，沒有聽見廂型車的煞車聲，廂型車在撞
　　　到機車前及撞擊後，我都沒有看見廂型車有煞車感覺等語
　　  【見二八八九七號偵查卷第一０八至一０九頁】。
　２、證人黃昭慈於九十八年十二月五日二十三時四十五分許（
　　　事發未久）接受警員訊問時證稱：我車子靜止停放於事故
  　　處，我聽到有煞車聲出來查看，發現我車子遭不明車輛碰
　    撞等語，並有台中市○○○道路交通事故談話紀錄表一份
      可稽【見警卷第三十七頁】；其於九十八年十二月六日警
　　　詢時證稱：我所有之６Ｂ─８７４０號自小客車停放在台
　　　中市○○區○○路二段七十三號前（靜止狀態），於九十
  　　八年十二月五日二十三時十二分遭不明人士撞壞並逃逸，
　    我車子的左後方保險桿、後車箱及後車燈受損等語【見警
      卷第十七頁】；其於九十八年十二月十四日偵查時證稱：
　　　６Ｂ─８７４０號車子是我的，當時停放在白線外靠近房
　　　子處，案發當時我並未目擊，但有聽見刮擦地面的聲音及
  　　車子跟車子的撞擊聲，那聲音很大聲，我知道是車子開很
　　　快撞到其他車子的聲音，從聲音位置來看，我感覺可能是
  　　我車子被撞的聲音，因為我車子停放地點跟我當時所在位
　    置不到五十公尺等語【見二八八九七號偵查卷第一０七頁
      】。另證人丁○○（即證人乙○○及丙○○之父親）於九
      十九年一月七日檢察官偵查時將乙○○受傷住院後之傷勢
      情形詳為說明【參見二八八九七號偵查卷第一八七、一八
      八頁】。
（四）此外，本件尚有中國醫藥大學附設醫院九十八年十二月七
      日出具之告訴人乙○○、丙○○受傷之診斷證明書二紙及
      上開醫院九十八年十二月二十一日出具之乙○○診斷證明
      書一紙【見警卷第二十一頁、二十二頁；二八八九七號偵
      查卷第一六七頁】；道路交通事故現場圖、道路交通事故
      調查報告（一）、（二）、台中市○○○道路交通事故談
      話紀錄表、台中市○○○道路交通事故當事人酒精測定紀
      錄表【見警卷第三十一頁至三十九頁】；照片（攝錄被告
      甲○○所駕駛之銀色廂型車之路口監視器側錄照片二紙、
　　　車號Ｅ９─７８６９號銀色廂型車之車輛受損照片六紙、
      事故發生後之現場照片二十二紙）及車號Ｅ９─７８６９
　　　號車輛之車籍查─基本資料詳細畫面【見警卷第四十二頁
  　　至五十七頁】；臺中市警察局第五分局扣押筆錄、扣押物
　    品目錄表、扣押物品收據、甲○○涉嫌殺人未案行走路線
      圖及監視器位置圖；車號Ｅ９─７８６９號銀色廂型車與
　　　車號３６５─ＤＴＡ號重型機車、車號６Ｂ─８７４０號
　　　自小客車之撞擊比對照片共四十二紙【見二八八九七號偵
　　　查卷第二十四頁至六十二頁】；被告二人所搭乘之車號Ｅ
　　　９─７８６９號銀色廂型車與告訴人二人所騎乘車號３６
  　　５─ＤＴＡ號重型機車追逐之路口監視側錄照片共七十紙
　　　【見上開偵查卷第六十五頁至一００頁】、扣押物品清單
　　　、車號３６５─ＤＴＡ號重型機車之車籍資料查詢【見上
  　　開偵查卷第一七六頁、一七七頁】；臺中市消防局九十九
　    年一月八日函暨其附件（含九十八年十二月五日救護紀錄
      表及中國醫藥大學附設醫院相關醫療紀錄）【見上開偵查
      卷第二一二頁至二二三頁】等件在卷足資佐證。
（五）至被告二人及其選任辯護人之辯解，認主要爭點即在於：
      Ａ、當日追逐過程中，被告二人中，有無何人喊稱「把他
      抓下來」、「撞乎死」、「撞下去」等語；Ｂ、被告甲○○駕車撞擊證人乙○○所騎乘之機車，究竟係故意撞擊抑
　　　或過失擦撞；Ｃ、被告甲○○駕車追撞證人乙○○時，當
　　　時被告甲○○之車速為何；Ｄ、被告甲○○及戊○○於前
　　　開犯行時，有無因何辨識行為違法或依其辨識而行為之能
　　　力，顯著減低之情形；Ｅ、被告戊○○就被告甲○○所為
　　　駕車衝撞之行為，有無犯意聯絡；Ｆ、被告甲○○於駕車
　　　追撞證人乙○○時，究竟係出於何種犯意。茲論述如下：
  Ａ、關於案發當日追逐過程中，被告二人中，有無何人喊稱「
      把他抓下來」、「撞乎死」、「撞下去」等語部分：
      經查：證人乙○○於九十九年六月十七日原審審理時已證
      稱：當天在第二次遭攔阻後至第三次遭撞擊前此段期間，
      曾經聽到「去撞」、「撞下去」、「撞乎死」（台語）之
      類的話，其依照車速如此之快，又能聽到聲音，判斷該些
      話應該是戊○○所罵等語（見原審卷第一五八頁反面）；
      又證人丙○○於九十八年十二月十四日偵查時亦曾證稱：
      當天過程中，被告甲○○所駕之車總共有三次欲追撞，第
      一次在環中路與昌平路口附近，是對方車頭靠近其等機車
      左後方，因其有聽見踩油門加速的聲音，所以認為對方是
      蓄意要撞其等；第二次在昌平路上的四張犁公園附近，其
      有先聽到被告戊○○說「騎三小車，給我下來」（台語發
      音），接著對方車輛就加速衝到其等機車前面並緊急煞車
      且停車，證人乙○○即趕緊前後煞車，並從對方車輛左後
      方閃躲才未撞上；待證人乙○○將機車繞過去之後，其就
      聽到很大聲的「撞下去、撞下去、撞給他死」，又看見被
      告戊○○將頭、手伸出車外，把手伸直要捉其肩膀等語【
      見二八八九七號偵查卷第一０三頁至一０六頁】；其復於
      九十九年六月十七日原審審理時證稱：在追逐過程中，因
      甲○○所駕駛之車輛即在身後，其只要轉頭就看得到甲○○及戊○○，其也有回頭注意他們，有看到戊○○出言一
      直都在罵「幹你娘」、「給我下來」、「別走」（台語發
      音），其又聽到「把他抓下來」（台語），回頭時，就看
      到戊○○的臉及手伸出車外，最後在被撞倒之前，也有聽
      到有人說「去撞」、「撞下去、撞下去、撞乎死」（台語
      發音），聽到這些話時，離其最近的應該是被告戊○○，
      且與其聽到被告戊○○所罵「幹你娘」之聲音，應該是同
      一個人，因為腔調是一樣的，且因當時車速很快，所以被
      告甲○○講得話，其根本聽不見，所以其確定有聽到被告
      戊○○講這幾句話等語明確【見原審卷第一六０頁至一六
      四頁】；再參以而證人即被告甲○○於九十九年六月十七
      日原審審理時亦以證人身分具結證稱：在其追撞證人乙○○及丙○○之前，亦即其所駕駛之車輛已與證人乙○○及
      丙○○所騎乘機車很近時，被告戊○○有說「撞下去、撞
      乎死」（台語）這些話，沒隔幾秒鐘，其所開之車輛即撞
      倒證人乙○○、丙○○所騎乘之機車等語【見原審卷第一
      五五頁】。蓋，本案證人乙○○及丙○○與被告戊○○間
      均素無怨隙，實無刻意誣陷被告戊○○之必要，而被告甲○○復係實際駕車追撞證人乙○○及丙○○之人，證人乙○○及丙○○更無刻意迴護被告甲○○，而僅誣指戊○○
　　　之必要，且綜觀證人乙○○及丙○○於偵訊及原審時之證
　　　述，其等就案發經過之描述，並無刻意誇大渲染之處，從
　　　而，證人乙○○及丙○○雖為本案被害人，然其等二人之
　　　證言，實具有高度之證明力；又證人甲○○雖為同案之被
　　　告，且其前開證述內容，亦與其自身涉案情節有相當大之
　　　關係，然甲○○於偵查及本院審理時，就被告戊○○於本
  　　案中涉案情節極為重要之「有無伸出頭手拉證人丙○○」
　　　乙節，甲○○均證稱因專心駕車致未能注意等語，足認證
　　　人甲○○亦無刻意欲陷被告戊○○入罪之情；再依照「撞
　　　乎死」、「撞下去」之語意，應係非駕駛之人驅策駕駛者
　　　之言語，及證人丙○○於本院審理時，係以說話腔調判斷
　　　所聽到之「撞乎死」、「撞下去」等語，應係坐於副駕駛
　　　座之被告戊○○所述，又明確證稱「把他抓下來」此語，
　　　亦係被告戊○○所言，足認被告戊○○於被告甲○○駕車
　　　追逐過程中，確曾大聲叫囂「撞下去」、「撞乎死」、「
　　　把他抓下來」（台語）等語。被告戊○○空言辯稱未曾說
　　　過「撞下去」、「撞乎死」云云，顯係事後卸責之詞，不
　　　足採信，而公訴人認「把他抓下來」（台語）係被告甲○○所述，亦有所誤會，併此敘明。
  Ｂ、關於被告甲○○駕車撞擊證人乙○○所騎乘機車，是否係
      故意撞擊部分：
　    經查，證人丙○○於偵查時證稱：伊認為被告甲○○應係
      蓄意要衝撞其等所騎乘之機車，如被告甲○○非蓄意要追
      撞其及證人乙○○，於擦撞後應即會停車，而非加入逃離
      等語【見二八八九七號偵查卷第一０六頁】；另證人即被
      告戊○○於偵查時亦以證人身分證稱：被告甲○○係故意
      撞證人乙○○所騎乘之機車，因當時被告甲○○瞬間加速
      往右很用力甩，切的角度很大等語【見二八八九七號偵查
      卷第一一二頁】。再依前開卷附路口監視畫面所攝，被告
      甲○○駕車追逐證人乙○○路程非短，被告甲○○駕車操
      控極為正常，並無晃動不穩之處，而被告甲○○撞擊證人
      乙○○、丙○○所騎乘機車之處，亦無其他障礙物，惟被
      告甲○○竟於被告戊○○高喊「撞下去」、「撞乎死」（
      台語）等語後，明知證人乙○○所騎乘之機車前方已停有
      自小客車無從閃避之情況下，仍高速朝證人乙○○及丙○○所在方向大角度往右切，是以被告甲○○係故意衝撞證
      人乙○○所騎乘機車乙情，應可認定。被告甲○○事後改
      辯稱僅係欲攔停證人乙○○所騎乘之機車云云，顯與前開
      事證不合，係屬事後卸責之詞，不足採信。
　Ｃ、關於被告甲○○駕車追撞證人乙○○時，當時被告甲○○
　　  之車速為何部分：
      查，本院於九十九年十一月三日函請國立交通大學鑑定本
      案自小客貨車與重機車發生撞擊時，車輛時速為何乙節，
      國立交通大學於一００年七月二十六日函覆本院稱：依道
      路監視影像畫面圖片顯示，小客貨車在（九十八年十二月
      五日晚上十一時）十二分三又六分之二秒至十二分四又六
      分之五秒共約行駛三十公尺，相當於時速七十二公里；自
      十二分三又三分之一秒至十二分五又六分之一秒共約行駛
      三十六公尺，相當於時速七十．七公里；則推斷小客貨車
      （Ｅ９─７８６９）與重機車發生撞擊時之時速約七十一
      公里，此有上開大學一００年七月二十六日交大管運字第
      １００１００７４４９號函及函附之一００年七月十九日
      行車事故鑑定意見書一份在卷可憑。被告甲○○之選任辯
      護人為其所辯：被告甲○○當時行車時速應僅有約時速六
      十一公里云云，顯不可採。【另查，上開鑑定意見書就小
　　　客貨車駕駛人是否故意造成本撞擊事故，雖稱係該駕駛人
　　　於行為當下之瞬間意志方向，並非簡單地由車輛碰撞結果
　　　之型態或程度得以判定，然其鑑定意見仍認：惟就現場光
　　　碟影像顯示：小貨車係在撞擊前瞬間往右驟然偏向，除撞
　　　擊系爭機車外，亦推撞停放路旁之另一小客車，且無減速
　　　停止跡象；則可研判小貨車駕駛人行為應屬故意等語，益
　　　見上開Ｂ所論述之被告甲○○駕車撞擊證人乙○○所騎乘
　　　機車，係出於故意撞擊無訛】。
　Ｄ、關於被告甲○○及戊○○於前開犯行時，有無因何辨識行
  　　為違法或依其辨識而行為之能力，顯著減低之情形部分：
　    經查：（１）被告甲○○部分：依照前開證人乙○○、丙○○之證述，及卷附監視器畫面所攝照片所示，被告甲○○不僅駕車無不穩失當，且可多次逼近、攔截證人乙○○
      所騎乘之機車；又經原審法院就被告甲○○於行為時之精
      神狀況，送請行政院衛生署草屯療養院進行鑑定，鑑定結
      果為：綜合吳員（即指被告甲○○）之過去生活史、疾病
      史、本案相關影卷及此次鑑定所得資料，吳員的臨床診斷
      為疑為酒精濫用。吳員病前性格衝動、易怒，此種特性在
      車禍受傷後更為明顯，然參照吳員之後仍可維持相當之生
      活功能，足見其意思表示能力及受意思表示能力並未因此
      受損，因此排除器質性腦障礙的診斷；關於犯行時之精神
      狀態，吳員犯行前雖引用大量酒精，然其長期皆有飲酒的
      習慣，對酒精的耐受能力較一般人佳。衡諸其犯行過程，
      吳員駕車追逐被害人十餘分，持續加速逼近對方，且意圖
      讓乘客座之黃員（即指被告戊○○）將機車後座之人員拉
      下，足見其動作及平衡感並未受到影響。對應來說，此時
      之注意力、判斷力可能較平常能力稍減，但並未達到不能
      辨識其行為違法或欠缺依其辨識而行為之能力，或其辨識
      行為違法或依其辨識而行為之能力，顯著減低之程度，此
      有行政院衛生署草屯療養院九十九年五月二十八日草療精
      字第三四二三號函及函附之被告甲○○之精神鑑定報告書
      一份在卷可參【見原審卷第一四三頁至一四七頁】，足見
      被告甲○○並無因飲酒造成辨識行為違法或依其辨識而行
      為之能力顯著降低之情形。（２）被告戊○○部分：依照
      證人乙○○、丙○○及甲○○前開證述追逐經過可知，被
      告戊○○於追逐過程中，不僅與被告甲○○一起謾罵證人
      乙○○及丙○○，甚且於被告甲○○高速駕駛中，仍可伸
      出頭手，保持身體平衡，欲拉扯證人丙○○；又於未能將
      證人丙○○拉下後，復要求被告甲○○追撞證人乙○○及
      丙○○等情觀之，則被告戊○○欲攔阻、追撞證人乙○○
      及丙○○理論之情灼然可見，且據被告甲○○於偵查時所
      陳，當日因伊對路況不熟，係被告戊○○指導如何駕車，
      雙方並在路上聊天等語【參見二八八九七號偵查卷第一一
      九頁、一九四頁】，是亦未見被告戊○○有何因飲酒造成
      辨識行為違法或依其辨識而行為之能力顯著降低之情形。
　Ｅ、關於被告戊○○與共同被告甲○○間有無犯意聯絡部分：
　    按，共同正犯犯意之聯絡，並不限於事前有所謀議，即僅
      於行為當時有共同犯意之聯絡者，亦屬之，且其表示之方
      法，亦不以明示通謀為必要，即相互間有默示之合致，亦
      無不可，最高法院著有八十八年度臺上字第九四六號判決
      意旨可資參照。經查，證人甲○○於原審九十九年六月十
      七日審理時雖證稱：本案縱被告戊○○沒有說「撞下去、
      撞乎死」（台語），其還是會開車碰撞過去等語（見當日
      審判筆錄）。蓋依照證人甲○○前開證述內容，充其量僅
      能得知證人即同案被告甲○○犯本案犯行，並非起於被告
      戊○○之教唆而起，然綜觀被告戊○○於知悉被告甲○○
      高速危險駕駛追逐證人丙○○、乙○○之情況下，不僅多
      次出言辱罵及喊稱「把他抓下來」、「撞乎死」、「撞下
      去」等語，甚而主動搖下車窗，伸出頭手，欲將被害人丙○○、乙○○從高速行駛中之機車拉下，被告戊○○已非
      單純未阻止被告甲○○犯下本案犯行之人，而應係與被告
      甲○○共犯本案犯行之人。是以被告戊○○及其選任辯護
      人辯稱：被告甲○○之行為與被告戊○○無涉云云，尚難
      採信。
  Ｆ、關於被告甲○○及被告戊○○有無殺人之犯意部分：
　　　按，刑法上殺人與傷害罪之區別，應以加害人有無殺意為
　　　斷，以戕害他人生命之故意，著手於刺殺之實行而未發生
  　　死亡之結果，為殺人未遂；倘無使人喪失生命之故意，僅
　　　在使其身體、健康受到傷害，則為傷害罪，二罪皆發生傷
　　　害之結果，祗其主觀犯意及身體傷害程度不同而已。被害
　　　人所受傷害之程度及部位，固不能據為認定有無殺人犯意
　　　之唯一標準，但被害人所受傷害之程度、部位，及加害人
　　　之下手情形如何，於審究犯意方面，仍不失為重要參考（
　　　最高法院二十年非字第一０四號判例要旨、八十七年度臺
　　　上字第四四九四號判決要旨參考）；又按，殺人未遂與傷
　　　害之區別，應以實施加害時，有無殺意為斷，不能因與被
  　　害人無深仇大恨，即認無殺人之故意；被害人所受之傷害
　    程度，雖不能據為認定有無殺意之唯一標準，但加害人之
      下手情形如何，於審究犯意方面，仍不失為重要參考資料
　　　；至其殺意之有無，雖不以兇器之種類及傷痕之多少等，
　　　為絕對之認定標準，但加害人下手之部位、用力之程度，
  　　仍非不可藉為判斷有無殺意之心證依據（最高法院七十四
　　　年度臺上字第六五八五號、八十四年度臺上字第三一七九
　　　號、八十七年度臺上字第三一二三號判決要旨參照）。經
  　　查：本案被告甲○○及戊○○與證人乙○○及丙○○間素
      無怨隙，被告甲○○及戊○○僅係憑藉酒意，不滿證人乙○○所騎乘之機車阻擋在前，遂欲攔停證人乙○○之機車
      理論，惟因攔阻未成，才進而高速衝撞證人乙○○所騎乘
      之機車，又於車輛行駛過程中，逕將他人從疾駛之機車上
      拉下，將有致他人因與路面或其他物品碰撞後，產生死亡
      之結果，及以時速達約七十一公里之速度，撞擊他人疾駛
      中之機車，將可能致機車上之駕駛及乘客因與路面或其他
      物品碰撞後，而有生命危險等情，乃為一般人所認識及能
      遇見之事，被告甲○○與戊○○均係具備相當社會生活經
      驗之成年人士，當不能諉為不能預見，此可由被告戊○○
      於偵訊時自承：伊因想要將證人丙○○攔下理論，所以就
      伸手要去拉證人丙○○，如果當時有抓到，就會將證人丙○○拖下車，伊也知悉如證人丙○○在高速行駛下遭伊抓
      下車，會造成生命、身體重大損傷，亦即可能會有人傷亡
      ，但因當時很生氣，所以還是這樣做等語【見二八八九七
      號偵查卷第一一二頁），被告戊○○及甲○○竟均仍執意
      為之，而容任其結果之發生，且於被告戊○○高喊「把他
      抓下來」（台語）後，被告甲○○即將所駕車輛偏右靠近
      證人乙○○所騎乘之機車，便於被告戊○○將手伸出欲拉
      下機車後座之乘客即證人丙○○；復於嘗試未果後，由被
      告戊○○高呼「撞下去」、「撞乎死」後，被告甲○○即
      以時速約七十一公里之高速直接衝撞證人乙○○、丙○○
      所騎乘之機車，致證人丙○○受有雙足擦傷、右膝擦傷、
      右肘擦傷及左掌擦傷等傷害，而乙○○更因該撞擊倒地送
      醫後，不僅於加護病房住院達七日，急救過程中脾臟經切
      除，且經醫院發出二次病危通知，幸經急救得宜，才免於
      發生死亡之結果，足見被告甲○○、戊○○二人對於證人
      乙○○及丙○○可能造成之死亡結果，非但為其等所能預
      見，且均未違背其等之本意，被告甲○○及戊○○均有殺
      人之不確定故意甚為顯然，被告甲○○及戊○○均辯稱僅
      係出於傷害之故意云云，核係避重就輕之詞，均無可採。
（六）綜上所述，本案被告甲○○、戊○○上開殺人未遂及毀損
      犯行，均屬事證明確，均應予依法論科。
三、論罪科刑：
（一）查被告甲○○及戊○○於汽車高速行駛中，於推由被告戊○○將同為高速行駛中乘坐於機車上之證人丙○○拉下，
      復推由被告甲○○高速撞擊證人乙○○、丙○○所騎乘之
      機車，造成證人乙○○、丙○○彈落地面受傷，因及時救
      助且送醫急救始倖免於難，被告甲○○及戊○○顯係已著
      手於殺人之行為而未遂，核被告二人所為，均係犯刑法第
      二百七十一條第二項、第一項之殺人未遂罪。至被告甲○○上開高速撞擊證人乙○○所騎乘之機車，造成證人乙○○所有上開重型機車受有前揭損壞部分，乙○○並未於警
      詢或偵查時就該毀損罪部分提出告訴，檢察官就該部分仍
      予起訴，是有未合。
（二）按犯罪行為之各階段行為如均成立犯罪，且其各犯行間，
      係基於一個犯罪之故意而接續為之，則其低度犯罪行為為
      高度犯罪行為所吸收而不另成立犯罪者（最高法院九十一
      年度臺上字第四四九三號判決參照）。查被告甲○○、戊○○於駕車追逐證人乙○○及丙○○過程中，不斷以犯罪
      事實欄一、所載之話語恐嚇證人乙○○及丙○○，惟被告
      甲○○及戊○○於後業已實施殺人未遂之行為，其等恐嚇
      之危險行為已為殺人未遂之實害行為所吸收，不另論罪。
（三）被告甲○○及戊○○就前揭殺人未遂犯行，彼此間有犯意
      聯絡及行為分擔，俱為共同正犯。被告二人係以前揭一衝
      撞行為同時觸犯二個殺人未遂罪名，為想像競合犯，應從
      一重之殺人未遂罪（以被害人乙○○部分為重）處斷。
（四）被告甲○○、戊○○二人已著手於殺人行為之實施，幸因
      證人乙○○送醫急救後，始未生死亡之結果，其等行為尚
      屬未遂，應依刑法第二十五條第二項之規定減輕其刑。又
      按，刑法第六十二條所謂自首，祇以犯人在犯罪未發覺之
      前，向該管公務員申告犯罪事實，而受裁判為已足，並不
      以使用「自首」字樣或言明「自首」並「願受裁判」為必
      要（最高法院六十三年度臺上字第一一０一號判例意旨可
      資參照）。經查，本案被告戊○○於為前揭殺人未遂犯行
      之後，在偵查犯罪之員警僅能知悉犯罪嫌疑人係與車號Ｅ
      ９─７８６９號自小客貨車有所關連，尚未能發覺被告戊○○同為犯罪行為人之前，即主動前往四平派出所自首說
      明等情，有員警張志成於九十八年十二月七日所製作之職
      務報告一紙在卷可稽【見警卷第二十九頁】，而被告戊○○事後復有接受裁判之情，是被告戊○○已符合自首之要
      件，爰依刑法第六十二條前段規定減輕其刑，且依法遞減
      之。再者，被告甲○○於行為當時，尚無何辨識行為違法
      ，或依其辨識而行為之能力顯著減低之情形，已如前述，
      從而，尚無依刑法第十九條第二項減輕其刑之適用，附此
      敘明；另查，本案證人即被害人丙○○係八十一年一月二
      十四日出生，有其年籍資料在卷可稽，於本案事發當時，
      尚未滿十八歲，係屬少年。然衡諸本案案發當時，係於深
      夜十一時許，一般少年應較少仍在路上徘徊，而證人丙○○當日亦僅係穿著深色衣褲，身形復與一般成年人相仿，
      於深夜視線不佳，兩車高速追逐情況下，被告甲○○及戊○○尚難僅從證人丙○○之背影，即能清楚辨識證人即被
      害人丙○○係屬少年，從而，本案事發當時，被告甲○○
      及戊○○應均不知證人丙○○當時為少年。按此，本案被
      告甲○○及戊○○前開所為，難認有故意對少年犯罪之情
      形，是亦無庸依兒童及少年福利法第七十條第一項前段規
      定加重其刑，亦併予敘明。
四、原審對被告二人論罪科刑，固非無見，惟本院查：（１）本
    件被告甲○○駕車撞擊證人乙○○重機車時，當時之車速經
    國立交通大學鑑定結果，時速約七十一公里，已詳如前述，
    並有鑑定意見書可稽，原審法院認係以時速一百公里之時速
    追撞（見原判決書第三頁），尚有未合。（２）本件就被告
    甲○○搭載戊○○以高速撞擊證人乙○○所騎乘之機車，造
    成證人乙○○所有上開重型機車受有前揭損壞部分，乙○○
    並未於警詢或偵查時就該毀損罪部分提出告訴，已於前述，
    原審判決認被告甲○○及戊○○係以上揭衝撞行為，係同時
    觸犯一個毀損及二個殺人未遂罪名，係屬想像競合犯，而從
    一重之殺人未遂罪處斷，亦有違誤（蓋毀損部分既未據乙○○提出告訴，該部分犯行原應為不受理之諭知，惟因公訴人
    誤予起訴，並認該部分與與被告等前開論罪科刑部分，有想
    像競合之裁判上一罪關係，故該部分爰不另為不受理之諭知
    ）。是本件檢察官以原審判決量刑過輕及未依兒童及少年福
    利法第七十條第一項前段規定加重其刑為由指摘原審判決不
    當提起上訴；及被告二人否認有殺人犯意提起上訴，雖均無
    可採，其等上訴均無理由，惟原審判決既有前開違誤之處，
    自應由本院予以撤銷改判。
五、爰審酌被告甲○○及戊○○與證人乙○○、丙○○素不相識
    ，僅因輕微之行車細故，即於深夜駕駛自小客貨車沿途飛速
    追逐騎乘機車之證人乙○○及丙○○，造成證人乙○○及丙○○心理莫大之恐懼，且嗣於攔車未果後竟惱羞成怒，因此
    萌生殺人之未必故意，欲致證人乙○○及丙○○於死地，惡
    性非輕，及枉顧人命駕車蓄意衝撞證人乙○○及丙○○，其
    犯罪手段惡劣，而於眼見證人乙○○、丙○○倒地後，竟亦
    未能即時救護，逕行駕車離去，致證人乙○○受有脾臟切除
    及全身多處骨折等傷害，經送醫急救多日後，始得脫離險境
    ，且證人丙○○亦受有相當傷勢，而證人乙○○之機車亦因
    而受損，犯後被告甲○○就所涉犯行大致坦承，而被告戊○○則多避重就輕，及被告甲○○係實際駕車高速撞擊證人乙○○、丙○○所騎乘機車之人，惡性較為嚴重等一切情狀，
    分別量處被告甲○○及戊○○有期徒刑八年及七年，以示懲
    儆。
六、末按，依刑法第三十八條第一項第二款及第三項規定，供犯
    罪所用或供犯罪預備之物，而屬於犯人者，得沒收。其立法
    意旨係在於防杜再犯及徵收不法利得，以防衛社會安全、維
    持正義。至其物之沒收與否，審判法院固得自由裁量，但財
    產權乃憲法所保障之人民基本權利，自有比例原則之適用。
    是對於非專供犯罪所用之物，是否允宜沒收，即應本其立法
    目的，依一般社會通念，受比例原則之支配，而審慎決定，
    非許裁判者濫權恣意擅斷，否則當有法則適用不當之違法。
    查，車號Ｅ９─７８６９號自用小客貨車，係被告甲○○所
    有，業據被告甲○○自承在卷，且有該車號之車籍查詢—基
    本資料詳細畫面一紙在卷可稽（見警卷第五十七頁），亦為
    被告甲○○供犯本案犯行所用之物，然該自用小客貨車平日
    僅係供被告甲○○代步之用，尚難認係專供殺人犯罪所用之
    物，雖公訴人亦聲請併予宣告沒收，然本院衡諸比例原則，
    認以不宣告沒收為當，併此敘明。
七、又公訴意旨另略以：被告甲○○、戊○○於前開時、地，駕
    車高速撞擊證人乙○○、丙○○所騎乘之機車時，均早已發
    現右前方之路邊停放一部自小客車，本可預見於高速撞擊證
    人乙○○之重機車後，極可能亦因此撞及前開自小客車，竟
    仍基於毀損之不確定故意之犯意聯絡，於撞倒證人乙○○騎
    乘之前開重機車後，緊接著撞擊告訴人黃昭慈所有停放在上
    址之前開自小客車左後方車身，致前開自小客車左後方之保
    險桿破裂、車尾燈破裂、車身及後車廂等處凹損變形，足以
    生損害於告訴人黃昭慈，因認被告二人此部分行為亦涉有毀
    損罪嫌。惟按告訴乃論之罪，告訴人於第一審辯論終結前得
    撤回其告訴又告訴經撤回者，應諭知不受理之判決，刑事訴
    訟法第二百三十八條第一項、第三百零三條第三款分別定有
    明文。經查，被告二人此部分經公訴人以刑法第三百五十四
    條之毀損罪提起公訴，依同法第三百五十七條規定，係屬告
    訴乃論之罪，茲據告訴人黃昭慈於第一審辯論終結前具狀撤
    回告訴，有聲請撤回告訴狀一紙在卷可稽（見原審卷第三十
    三頁），揆諸前揭說明，此部分原應各諭知不受理之判決，
    惟因公訴人認此部分犯行，與本院前開論罪科刑部分，有想
    像競合犯之裁判上一罪關係，爰不另為不受理之諭知，亦附
    此說明。
據上論斷，應依刑事訴訟法第三百六十九條第一項前段、第三百
六十四條、第二百九十九條第一項前段，刑法第二十八條、第二
百七十一條第二項、第一項、第五十五條、第二十五條第二項、
第六十二條前段，判決如主文。
本案經檢察官劉家芳到庭執行職務。
中　　華　　民　　國　 100　　年　　9 　　月　　15　　日
            刑事第三庭　  審判長法　官　王　增　瑜
                                法　官　唐　光　義
                                法　官　曾　佩　琦
以上正本證明與原本無異。
如不服本判決應於收受送達後十日內向本院提出上訴書狀，其未
敘述上訴之理由者，並得於提起上訴後十日內向本院補提理由書
（均須按他造當事人之人數附繕本）「切勿逕送上級法院」。
                                書記官  陳  玫  伶
中　　華　　民　　國　 100　　年　　9 　　月　　15　　日
附錄本案論罪科刑法條：
【刑法第二百七十一條】
  殺人者，處死刑、無期徒刑或十年以上有期徒刑。
  前項之未遂犯罰之。
  預備犯第一項之罪者，處二年以下有期徒刑。
